臺灣苗栗地方法院民事簡易判決　　 100年度苗簡字第49號
原　　　告　邱武榮
訴訟代理人　江錫麒律師
被　　　告　張桶養
　　　　　　張兆寬
　　　　　　張永基
　　　　　　張國基
　　　　　　何秋金
　　　　　　張月玲
　　　　　　張桓康
　　　　　　鄧張賢妹
　　　　　　彭張春妹
　　　　　　張玉英
　　　　　　張桂英
　　　　　　賴遠彬
　　　　　　賴遠淵
　　　　　　賴遠逸
　　　　　　賴碧澄
　　　　　　彭培語
　　　　　　彭均憲
　　　　　　彭楹茹
　　　　　　彭金玉
　　　　　　彭金森
　　　　　　彭思樺
　　　　　　林賴六妹
　　　　　　夏吳英妹
　　　　　　夏楊霖
　　　　　　夏鎮隆
　　　　　　夏鎮宏
　　　　　　夏瑞香
　　　　　　夏瑞蓮
　　　　　　夏瑞華
　　　　　　夏永發
　　　　　　陳夏玉蘭
　　　　　　周錫琳
　　　　　　周錫福
　　　　　　周秀蘭
　　　　　　周秀枝
　　　　　　周秀美
　　　　　　廷雲
　　　　　　廷光
　　　　　　詹鎮明
　　　　　　張詹素娥
　　　　　　詹素貞
　　　　　　詹素玲
　　　　　　李慶松
　　　　　　李金松
　　　　　　李旺達
　　　　　　李忠庭
　　　　　　李明芳
　　　　　　李紹松
　　　　　　李森松
　　　　　　李玉妹
　　　　　　曾李梅妹
　　　　　　賴修淯
　　　　　　賴修殿
　　　　　　賴郁昕
　　　　　　吳劉玉梅
　　　　　　吳安妮
上　一　人
法定代理人　劉淑娟
　　　　　　吳德光
　　　　　　韓吳淑貞
　　　　　　吳鳳蓮
　　　　　　　　　　　　號2樓之3
　　　　　　江吳阿秋
　　　　　　　　　　　　6號
　　　　　　陳吳英妹
　　　　　　　　　　　　巷8號
　　　　　　徐耀宏
　　　　　　魏徐秀珍
　　　　　　徐秀賢
　　　　　　　　　　　　25弄23號
　　　　　　張文光
　　　　　　張文繼
　　　　　　　　　　　　號
　　　　　　張浩緯
　　　　　　吳鎮坤
　　　　　　　　　　　　號
　　　　　　吳隆鑫
　　　　　　吳忠勇
　　　　　　吳嘉琪
　　　　　　吳鎮霖
　　　　　　吳粉妹
　　　　　　　　　　　　29號
　　　　　　吳金連
　　　　　　　　　　　　段100號9樓之7
　　　　　　吳思樺
　　　　　　　　　　　　206巷9號
　　　　　　吳金花
　　　　　　徐福郎
　　　　　　徐福光
　　　　　　徐秀蓉
　　　　　　徐秀綢
　　　　　　徐秀雲
　　　　　　徐萱
　　　　　　黃登興
　　　　　　黃清楨
　　　　　　黃光森
　　　　　　黃清林
　　　　　　趙黃桂蘭
　　　　　　　　　　　　46弄2號
　　　　　　黃桂滿
　　　　　　　　　　　　1號
　　　　　　林國松
　　　　　　黎玉春
　　　　　　　　　　　　0號
　　　　　　黎光原
　　　　　　雷秀英
　　　　　　黎孟青
　　　　　　黎怡君
　　　　　　楊黎柑妹
　　　　　　　　　　　　35號
　　　　　　黎菊梅
　　　　　　黎瑞枝
　　　　　　　　　　　　2號
　　　　　　吳張生妹
　　　　　　　　　　　　號
　　　　　　梁菊梅
　　　　　　徐芳瑜
　　　　　　　　　　　　巷62號
上列當事人間請求塗銷地上權登記事件，本院於100 年5 月12日
言詞辯論終結，判決如下：
    主  文
被告應就被繼承人張新發於原告所有坐落苗栗縣大湖鄉○○段七
八九之二地號土地，所設定以民國三十九年大湖地字第０００二
二三號收件、存續期間永久、設定權利範圍壹部壹零零坪之地上
權辦理繼承登記後，予以塗銷。
訴訟費用由被告連帶負擔。
    事  實
一、原告起訴主張：坐落苗栗縣大湖鄉○○段789-2 地號土地（
    下稱系爭土地）為原告所有，地上權人張新發於民國39年間
    設定有苗栗縣大湖地政事務所（下稱大湖地政）以大湖地字
    第000223號收件、設定權利範圍壹部一００坪、無地租、存
    續期間為永久之地上權（下稱系爭地上權）。茲因系爭地上
    權之存續期間自設定時起迄今已逾60年，且其上建物早已滅
    失，現為空地，地上權人張新發之繼承人即被告等人亦未居
    住或使用系爭土地，是系爭地上權之設定目的業已消滅。原
    告為系爭土地之所有人，系爭地上權登記對於原告所有權之
    行使既有所限制，復屬未約定租金之地上權，原告自得請求
    本院終止地上權。又地上權人張新發已於43年11月28日死亡
    ，被告張桶養、張永基、張國基、何秋金、張兆寬、張月玲
    、張桓康、鄧張賢妹、彭張春妹、張玉英、張桂英、賴遠彬
    、賴遠淵、賴遠逸、賴碧澄、林賴六妹、夏吳英妹、夏楊霖
    、夏鎮宏、夏瑞蓮、夏瑞香、夏瑞華、夏永發、陳夏玉蘭、
    周錫琳、周錫福、周秀蘭、周秀枝、周秀美、廷光、詹鎮
    明、張詹素娥、詹素貞、詹素玲、李慶松、李金松、李旺達
    、李忠庭、李明芳、李紹松、李玉妹、曾李梅妹、賴修淯、
    賴修殿、賴郁昕、吳劉玉梅、吳安妮、吳德光、韓吳淑貞、
    吳鳳蓮、江吳阿秋、陳吳英妹、魏徐秀珍、徐秀賢、張文光
    、張文繼、張浩緯、吳鎮坤、吳隆鑫、吳忠勇、吳嘉琪、吳
    鎮霖、吳粉妹、吳金連、吳思樺、吳金花、徐福郎、徐福光
    、徐秀蓉、徐秀綢、徐秀雲、徐萱、黃登興、黃清楨、黃光
    森、黃清林、趙黃桂蘭、黃桂滿、黎玉春、雷秀英、黎光原
    、黎孟青、黎怡君、楊黎柑妹、黎菊梅、黎瑞枝、吳張生妹
    、梁菊梅、徐芳瑜、彭培語、彭均憲、彭金玉、彭金森、
    彭楹茹、彭思樺、夏鎮隆、廷雲、李森松、徐耀宏、林國
    松等人為其法定繼承人，尚未辦理系爭地上權之繼承登記。
    為此，爰依民法繼承之法律關係請求被告等人先辦理系爭地
    上權之繼承登記，並依民法第833 條之1 規定請求本院終止
    系爭地上權，系爭地上權終止後，被告等人自應將系爭地上
    權予以塗銷等語。並聲明：如主文第1 項所示。
二、被告彭培語、彭金玉、彭金森、彭楹茹、彭思樺、廷雲、
    李森松均到庭辯稱：請求駁回原告之訴，訴訟費用由原告負
    擔。被告夏鎮隆則稱同意塗銷地上權。
三、被告彭均憲、徐耀宏、林國松、吳思樺、徐芳瑜等人均未於
    最後言詞辯論期日到場。惟據被告彭均憲先前到庭辯稱：如
    未獲原告補償，伊不同意塗銷；被告徐耀宏、林國松亦陳稱
    不願意塗銷；被告吳思樺、徐芳瑜則具狀表示：放棄本案言
    詞辯論，無任何異議等語。
四、其餘被告均受合法通知均未於言詞辯論期日到場，亦未提出
    書狀作何聲明或陳述。
    理  由
一、本件除被告彭培語、彭金玉、彭金森、彭楹茹、彭思樺、夏
    鎮隆、廷雲、李森松外（下稱彭培語等八人），其餘被告
    經合法通知，均無正當理由未於最後言詞辯論期日到場，核
    無民事訴訟法第386 條各款所列情形，爰依原告之聲請，由
    其一造辯論而為判決。
二、原告主張其為系爭土地之所有人，系爭土地上設有地上權人
    張新發、存續期間永久、權利範圍壹部一００坪、無地租之
    系爭地上權，地上權人張新發於43年11月28日死亡，被告等
    人為其繼承人，尚未就系爭地上權辦理繼承登記，且均未聲
    明拋棄繼承或限定繼承等情，業據其提出土地登記謄本、張
    新發除戶謄本及繼承系統表（卷二第324 頁、卷一第25、2
    4 頁）、全體繼承人即被告之戶籍謄本（卷一第37至39頁、
    44至52頁、73至77頁、84至90頁、101 至109 頁、113 至11
    7 頁、127 、128 、134 至137 頁、146 、147 、150 至15
    5 頁、161 至163 頁、178 、180 至184 頁、189 至191 頁
    、197 、198 、201 、209 、214 至218 頁、227 至229 頁
    、卷二第13至15頁、24至29頁、37至41頁、43、51、56、59
    至65頁）等件為證；且為到庭之被告彭培語等八人及被告彭
    均憲、徐耀宏、林國松、吳思樺、徐芳瑜所不爭執。按當事
    人對於他造主張之事實，於言詞辯論時不爭執者，視同自認
    ；當事人對於他造主張之事實，已於相當時期受合法之通知
    ，而於言詞辯論期日不到場，亦未提出準備書狀爭執者，準
    用第1 項之規定；民事訴訟法第280 條第1 項前段、第3 項
    前段分別定有明文。原告主張前揭事實，除上述不爭執之被
    告外，其餘被告受合法通知，於言詞辯論期日不到場爭執或
    未提出書狀加以否認或爭執，本院審酌前揭書證，認其主張
    均為真實。
三、經查，系爭土地一雜草叢生、雜木遍佈之荒地，其上並無任
    何建物、工作物存在，有原告提出之現場照片3 張及苗栗縣
    大湖地政事務所之建築改良物勘查結果通知書在卷可參（卷
    二第204 、205 、卷一第74頁），且為到庭被告所不爭執。
    再依系爭土地登記謄本所示，土地他項權利部之其他登記事
    項記載「依苗栗縣政府98年3 月17日府地籍字第098004 20
    732 號公告屬地籍清理清查辦法第3 條第7 款之土地」（卷
    一第6 頁），依該辦法第3 條第7 款規定，系爭土地係屬地
    籍清理條例第29條所定之「45年12月31日以前登記之地上權
    ，未定有期限，且其權利人住所不詳或行蹤不明，而地上權
    人在該土地上無建築改良物或其他工作物者」（卷二第325-
    1 頁）；可知系爭土地上早無任何建物、地上物存在，且從
    現場相片觀之，系爭土地荒廢之情顯係長年無人聞問所致；
    再者，原地上權人張新發於43年間死亡，其繼承權利人經苗
    栗縣政府查訪結果為住所不詳或行蹤不明，到庭之被告復均
    自認不知系爭土地位於何處（卷二第216 頁），渠等自無使
    用系爭土地之可能。則徵諸上情，足證自原地上權人張新發
    死亡後，其繼承人即被告等人或不知有系爭地上權之設定、
    或不知系爭土地坐落地點、或自始無行使系爭地上權之意思
    ，故綜合前揭情事及系爭土地之現狀判斷，堪認系爭地上權
    之設定目的早已不存在。
四、按稱普通地上權者，謂以在他人土地上下有建築物或其他工
    作物為目的而使用其土地之權；民法第832 條定有明文，是
    地上權之設定目的係限於建築或有其他工作物。又地上權未
    定有期限者，存續期間逾二十年或地上權成立之目的已不存
    在時，法院得因當事人之請求，斟酌地上權成立之目的、建
    築物或工作物之種類、性質及利用狀況等情形，定其存續期
    間或終止其地上權；同法第833 條之1 亦有明文。而該條之
    立法理由認鑑於地上權非有相當之存續期間，難達土地利用
    之目的，不足以發揮地上權之社會機能。又因科技進步，建
    築物或工作物之使用年限有日漸延長趨勢，為發揮經濟效用
    ，兼顧土地所有人與地上權人之利益，爰明定土地所有人或
    地上權人針對未定有期限之地上權，均得於逾二十年後，請
    求法院斟酌地上權成立之目的、建築物或工作物之各種狀況
    而定地上權之存續期間；或於地上權成立之目的不存在時，
    法院得終止其地上權。顯見地上權之設定固然須以一定之存
    續期限方可發揮其經濟效益，然於經過相當期間後，是否有
    存續之必要，仍須斟酌建築物或工作物之各種狀況及地上權
    之成立目的是否存在等因素，綜合判斷之。系爭地上權之存
    續期間為永久，一經設定該部分土地之永久支配權歸屬於地
    上權人，將使土地所有人喪失回復能力，有害所有權之完整
    性與彈力性，尤有甚者，倘地上權人行蹤不明或無人繼承，
    即形同拋棄地上權，而妨礙土地之利用及改良，減損其經濟
    價值，顯不利土地所有權人與社會經濟發展；再參以系爭地
    上權並無約定地租，且設定迄今已逾60年，倘任令繼續存在
    ，對於土地所有權人之收益即為不公，無異架空土地所有權
    人之權利。是本院參酌上開修法意旨，針對系爭永久存續之
    地上權，認仍應考量地上權係以利用他人土地為建築房屋或
    工作物為目的，而本件系爭地上權之設定目的早已不存在，
    並應兼顧土地所有人及地上權人雙方利益之均衡，使土地能
    發揮最大經濟效益等情狀，認系爭地上權應予終止為合宜。
    準此，原告請求本院終止系爭地上權，核屬有據，應准許之
    。
五、末按地上權消滅後，無論其消滅之原因為何，地上權人自負
    有塗銷地上權登記之義務，此法理所當然，民法就此雖未有
    明文，仍應為肯定之解釋。又地上權之塗銷，性質上乃不動
    產物權之處分行為，於繼承人因繼承取得地上權之情形，依
    民法第759 條規定，非經辦理繼承登記，無從為地上權之塗
    銷登記。基此，系爭地上權既因本院終止而消滅，則原告依
    繼承之法律關係，請求被告等人應就被繼承人張新發設定之
    系爭地上權辦理繼承登記後，予以塗銷，為有理由，應予准
    許。
六、本件事證已臻明確，兩造其餘攻擊防禦方法及舉證，經核均
    與判決結果無影響，爰無庸逐一論述，附此敘明。
七、據上論結，原告之訴為有理由，依民事訴訟法第385 條第2
    項、第78條、第85條第2 項，判決如主文。
中    華    民    國   100    年    6     月    1     日
                  民事簡易庭法  官  黃怡玲
以上正本係照原本作成。
如對本判決不服，須於判決送達後20日內向本院提出上訴狀（須
附繕本）。
如委任律師提起上訴者，應一併繳納上訴審裁判費。
                            書記官  孫銘宏
中    華    民    國   100    年    6     月    1     日